臺灣臺北地方法院民事裁定              100年度抗字第275號
抗  告  人  郭維麗
            郭顏寶鳳
相  對  人  吳佩蓁原名：高吳.
抗告人因與相對人間拍賣抵押物事件，對於中華民國100 年9月30
日本院100年度司拍字第239號裁定提起抗告，本院裁定如下：
    主  文
抗告駁回。
抗告程序費用新台幣壹仟元由抗告人負擔。
    理  由
一、抗告人於原審聲請意旨略以：相對人吳佩蓁（原名：高吳碧
    玉）於民國80年間向抗告人2 人借款，並提供其所有如附表
    所示坐落臺北市信義區（聲請狀誤載為松山區○○○段3 小
    段17地號土地（權利範圍：821520分之42429 ），作為其對
    抗告人2人等所負債務之擔保，而設定新台幣（下同）4,180
    萬元之普通抵押權，並依法登記在案。抗告人郭維麗、郭顏
    寶鳳之債權額比例分別為45／418、55／418，債權額分別為
    450萬元、550萬元，惟上開借款迄未清償，為此聲請拍賣抵
    押物等語。
二、抗告意旨略以：依臺灣高等法院座談會研討結論，聲請拍賣
    抵押物乃行使抵押權之權利，與抵押權之處分不同，為民法
    第820 條之保存行為，得由各共有人單獨為之；該座談會研
    討結論引用之最高法院58年台抗字第310 號裁定亦認數人共
    有一抵押權而有持分比例，抵押權擔保之債權為可分之債，
    債權人間之關係為分別共有而非公同共有，於清償期屆至後
    ，抵押權人得單獨聲請拍賣抵押物，惟拍賣所得價金，如不
    足清償同順序全部債權時，不得主張獨自優先清償，應與其
    他債權額比例分配。抗告人2人與李永灶等7人間之關係為分
    別共有，且抵押權所擔保之債權，性質上為可分之債，實無
    理由強使抗告人2人與李永灶等7人必須一同行使權利，且拍
    賣實務上李永灶等7 人亦得以參與分配，對於其等之權利並
    無任何損害；原裁定未見及此，遽以抗告人2 人聲請拍賣抵
    押物，未得到全體共有人之同意，核屬當事人不適格為由，
    駁回本件聲請，適用法規顯有錯誤，爰依法提起抗告，求予
    廢棄原裁定，並裁定准予拍賣如附表所示之土地。
三、按共有物之處分、變更、及設定負擔，應得共有人全體之同
    意。本節規定，於所有權以外之財產權，由數人共有或公同
    共有者準用之。民法第819條第2 項、第831條分別定有明文
    。復按共有物之保存行為，係指保全共有物之本體或物上所
    存權利之行為，舉凡以防止共有物之有形毀損、滅失及其價
    格低落或權利喪失等為目的，而維持其現狀之行為均屬之（
    最高法院82年度台上字第841 號判決意旨參照）。而拍賣抵
    押物，足以發生抵押權變動之效力，抵押權人為實行其抵押
    權，聲請法院拍賣抵押物，自屬抵押權之處分行為（最高法
    院91年度台抗字第588 號裁定意旨參照）。又甲、乙、丙共
    同就丁之Ａ財產設定1個抵押權，約明應有部分，並辦妥1個
    抵押權登記，而非辦理同一順位之數個抵押權登記，應認甲
    、乙、丙3人係按應有部分，共有1個抵押權；行使此抵押權
    ，足使抵押權消滅，性質上乃屬共有抵押權之處分，依民法
    第831條準用第819條第2 項規定，應得共有人全體之同意，
    甲未得乙、丙同意，不得行使抵押權（司法院廳民一字第
    22562號函釋意旨參照）。
四、經查：
(一)相對人於80年9月19日以其所有坐落臺北市○○區○○段3小
    段17地號土地（權利範圍：821520分之42429 ）作為其所負
    債務之擔保，為抗告人2 人及李永灶、于瑞香、廖寶蓮、莊
    麗燭、黃麗玲、吳鴛鴦、謝正隆等7 人設定抵押權，擔保債
    權總金額為4,180 萬元，抗告人郭維麗、郭顏寶鳳與第三人
    李永灶、于瑞香、廖寶蓮、莊麗燭、黃麗玲、吳鴛鴦、謝正
    隆等9人之權利範圍分別為418分之45、418分之55、418分之
    50、418分之20、418分之80、418分之38、418分之30、418
    分之80、418 分之20，並依法登記在案等情，有上開土地之
    抵押權設定契約書、他項權利證明書影本，以及土地登記第
    二類謄本等在卷足稽，堪認抗告人係與第三人李永灶等人共
    有1個抵押權甚明。
(二)又依前揭說明，拍賣抵押物，足以發生抵押權變動之效力，
    自屬抵押權之處分行為，而非屬防止抵押權喪失、維持其現
    狀之保存行為；故依民法第831條準用同法第819條第2 項之
    規定，自應得全體共有人之同意，始得為之。惟本件經原審
    於100年9月6日裁定命抗告人於7日內補正以全體抵押權人為
    聲請人，該項裁定於100年9月16日送達抗告人，抗告人則於
    100年9月21日具狀表示聲請拍賣如附表所示之抵押物係抗告
    人2 人之意思，無意併同其他抵押權人共同聲請，有上開補
    正裁定、送達證書及抗告人於原審提出之民事陳報狀在卷可
    參；顯見本件拍賣抵押物之聲請，並未得全體共有人之同意
    ，於法顯有未合，原審因而駁回本件聲請，核無不合。至抗
    告人援引之司法院(70)廳民一字第0649號函釋（與臺灣高等
    法院暨所屬法院70年度法律座談會民事類第14號研討結果相
    同），係參照最高法院58年度台抗字第301 號裁定意旨，惟
    該裁定未經選為判例，所闡釋之情況復與本件未盡相符，本
    院自不受其拘束。是本件抗告人提起抗告，請求廢棄原裁定
    ，並准予拍賣如附表所示之土地，為無理由，應予駁回。
五、依非訟事件法第46條、第21條第2項、第24條第1項，民事訴
    訟法第495條之1第1項、第449條第1項、第78條、第85條第1
    項前段，裁定如主文。
中    華    民    國   100    年    12    月    26    日
                  民事第五庭    審判長法  官  薛中興
                                      法  官  林伊倫
                                      法  官  陳蒨儀
以上正本係照原本作成。
本裁定除以適用法規顯有錯誤為理由，並經本院許可外，不得再
抗告。如提起再抗告，應於收受後10日內委任律師為訴訟代理人
向本院提出再抗告狀，並繳納再抗告費新台幣1,000元。
中    華    民    國   100    年    12    月    26    日
                                書記官   謝淑芬
┌─────────────────────────────────────────────┐
│附表：                                                                                    │
├──┬─────────────────────────┬─┬──────┬───────┤
│ 編 │      土          地          坐          落      │地│面        積│權          利│
│    ├───┬────┬───┬───┬────────┤  ├──────┤              │
│ 號 │縣  市│鄉鎮市區○  段  ○○  段│  地        號  │目│  平方公尺  │範          圍│
├──┼───┼────┼───┼───┼────────┼─┼──────┼───────┤
│001 │臺北市│信義區  │祥和  │三    │17              │建│2484        │42429/821520  │
└──┴───┴────┴───┴───┴────────┴─┴──────┴───────┘